臺灣高雄地方法院民事裁定　九十三年度聲字第一二四二號
　　聲　請　人　高雄區中小企業銀行股份有限公司
　　法定代理人　陳麗常
　　代　理　人　陳侑成
　　相　對　人　乙○○
　　　　　　　　丙○○
　　　　　　　　甲○○○
當事人間聲請返還擔保金事件，本院裁定如下：
    主      文
本院民國九十二年度存字第三五四號提存事件聲請人所提存之擔保物臺北市政府建設
公債八十九年度甲種第二期債票貳張（編號一八七六號、一八七七號各壹張，面值均
新臺幣拾萬元，附息券四至七期），准予返還。
    理      由
一、關於第三人玉山商業銀行股份有限公司主張聲明承受部分：
（一）依民事訴訟法第一百零六條準用同法第一百零四條第一項規定，於其他依法令
      供訴訟上之擔保者，有下列情形之一者，法院應依供擔保人聲請，以裁定命返
      還其提存物或保證書：（一）應供擔保之原因消滅者。（二）供擔保人證明受
      擔保利益人同意返還者。（三）訴訟終結後供擔保人證明已定二十日以上之期
      間催告受擔保利益人行使權利而未行使，或法院依供擔保之聲請，通知受擔保
      利益人於一定期間內行使權利並向法院為行使權利之證明而未證明者。又金融
      機構合併法第十八條第一項前段及第十五條第一項第二款固分別規定，「金融
      機構概括承受或概括讓與者，準用本法之規定。」、「金融機構讓與其不良債
      權時，就該債權對債務人或保證人已取得之執行名義，其效力及於資產管理公
      司」，惟金融機構於概括承受或概括受讓前，提供擔保就金錢債權聲請法院對
      債務人或保證人之財產假扣押，與其就該債權對債務人或保證人取得「執行名
      義」之情形無涉，是以概括承受或概括受讓之金融機構，尚難援引前揭規定，
      據以聲請法院發還其前手提存之擔保金。且按債權人提供之擔保金，應向本案
      訴訟已繫屬或應繫屬之第一審法院提存所辦理提存，此觀提存法第五條規定即
      明，而考諸該擔保金之性質，乃係為保障受擔保利益人（即債務人或保證人）
      因不當假扣押或假處分所受損害而設，必待符合法定要件（如提存法第十六條
      第一項各款及民事訴訟法第一百零四條第一項等規定）後，始得聲請返還，是
      債權人日後縱得向法院聲請返還擔保金，核其聲請返還擔保金之行為，應屬司
      法上請求之性質，與私法上請求權自有不同，當不生私法上權利得自由讓與之
      問題，故金融機構提供擔保聲請法院對債務人或保證人之財產為假扣押後，縱
      有發生概括承受或概括讓與之情事，亦僅得由原提供擔保之金融機構聲請返還
      擔保金，尚難僅因該金融機構嗣後發生概括承受或概括讓與之事實，而逕自更
      易其聲請主體，改由概括承受或概括受讓之金融機構向法院聲請返還原提存之
      擔保金，如此解釋，方與提存擔保金之性質相符。再參諸民事訴訟法第一百零
      四條第一項、第一百零五條第一項及第一百零六條規定，得聲請法院以裁定命
      返還供擔保之提存物或許其變換者，均以「供擔保人」為限，益徵原供擔保人
      提存擔保金後，縱有發生金融機構概括承受或概括受讓之情事，仍應由原先供
      擔保人始得聲請法院裁定返還或變換提存物甚明〔司法院（７９）廳民一字第
      ９３７號函附法律座談會研討結論意旨參照〕。綜合前揭說明，金融機構提供
      擔保就金錢債權聲請法院對債務人或保證人之財產假扣押後，雖由其他金融機
      構概括承受或概括受讓其全部資產及負債，亦不生變更供擔保人之效力，自應
      由原供擔保之金融機構聲請法院返還提存之擔保金，方為正當。
（二）查第三人玉山商業銀行股份有限公司（下稱玉山銀行）雖以：聲請人高雄區中
      小企業銀行股份有限公司（下稱聲請人高雄區中小企銀）因經營不善，經行政
      院金融重建基金管理委員會第二十七次會議決議，將其資產、負債及營業（不
      含信託業務及其相關資產負債）部分公開加以標售，並由玉山銀行以新臺幣（
      下同）一百三十三億六千八百萬元得標，而由玉山銀行概括承受該部分之資產
      、負債及相關營業之行為，於民國九十三年九月四日生效等情，並提出行政院
      金融監督管理委員會九十三年八月二十六日金管銀（六）字第０九三六０００
      四二二號函、玉山商業銀行股份有限公司概括承受高雄區中小企業銀行股份有
      限公司公告等為證。惟本件供擔保提存之人，既為聲請人高雄區中小企銀（另
      詳後述），參之前揭說明，應由聲請人高雄區中小企銀聲請返還，故玉山銀行
      聲明承受程序，自有未合，合先敘明。
二、按訴訟終結後，供擔保人證明已定廿日以上期間催告受擔保利益人行使權利而未
    行使者，法院應依供擔保人之聲請，以裁定命返還其提存物，民事訴訟法第一百
    零四條第一項第三款定有明文。而在因假扣押或假處分所供擔保之情形，該擔保
    係為保障受擔保利益人因不當假扣押或假處分所受損害而設。再按債權人收受假
    扣押或假處分裁定後已逾三十日者，不得聲請執行，強制執行法第一百三十二條
    第三項亦定有明文。故前揭所謂訴訟終結，在因假扣押或假處分所供擔保之情形
    ，倘執行法院已依假扣押或假處分裁定實施假扣押或假處分之執行，則供擔保人
    於逾收受裁定後逾三十日撤回假扣押或假處分之執行；或債權人收受假扣押或假
    處分裁定後逾三十日未聲請執行者，均得謂與「訴訟終結」相當，而得依該條款
    行使定期催告之權利。
三、本件聲請人高雄區中小企銀與相對人間請求返還提存物事件，聲請人高雄區中小
    企銀於九十二年一月九日收受本院九十二年度裁全字第二九號民事假扣押裁定，
    並依該裁定為擔保假扣押執行，曾提供臺北市政府建設公債八十九年度甲種第二
    期債票二張（編號一八七六號、一八七七號各一張，面值均十萬元，附息券四至
    七期），並以本院九十二年度存字第三五四號提存事件提存在案，而聲請假扣押
    執行相對人甲○○○之財產。該事件因經其於九十三年四月一日聲請撤回本院九
    十二年執全字第三六七號假扣押執行，並聲請本院以九十三年裁全聲字第一二四
    號裁定撤銷本院九十二年度裁全字第二九號假扣押裁定確定而告終結，爰依民事
    訴訟法第一百零四條第一項之規定，聲請本院通知相對人行使權利，及聲請准予
    發還擔保金等語，並提出本院九十三年四月十九日九十三雄院貴民儉九十二執全
    字第三六七號通知、九十三年度裁全聲字第一二四號裁定暨確定證明書各一紙為
    證。經本院依職權調取本院九十二年度裁全字第二九號、九十二年度執全字第三
    六七號、九十二年度存字第三五四號卷宗查明屬實，並通知相對人乙○○、丙○
    ○、甲○○○行使權利，然相對人仍未行使，亦經本院依職權查證明確，有本院
    民事紀錄科查詢表五紙在卷可稽。從而，聲請人高雄區中小企銀聲請返還擔保金
    ，即與法律規定相符，應予准許。
四、依民事訴訟法第一百零四條第一項第三款，裁定如主文。
中　　　華　　　民　　　國　　  九十四　  　年　   一　 　月  　 五     日
                                臺灣高雄地方法院民事第二庭
                                    法　    官　蘇雅慧
正本證明與原本無異。
如不服本裁定應於送達十日內向本院提出抗告狀，並繳納裁判費新台幣一千元。
中　　　華　　　民　　　國　　九十四　　年      　一　　月     六     　日
                                    法院書記官　林宜正
